臺灣橋頭地方法院刑事判決　
109年度金訴字第37號
公  訴  人  臺灣橋頭地方檢察署檢察官
被      告  林裕庭



上列被告因詐欺等案件，經檢察官提起公訴（109年度偵字第107
92號）及移送併辦（臺灣高雄地方檢察署109 年度偵字第10030
號），被告於準備程序中就被訴事實為有罪之陳述，經告以簡式
審判之旨，並聽取意見後，經本院合議庭裁定由受命法官獨任行
簡式審判程序，本院判決如下： 
    主  文
林裕庭犯三人以上共同詐欺取財罪，處有期徒刑壹年貳月。
未扣案之犯罪所得新臺幣壹仟柒佰元沒收，於全部或一部不能沒
收或不宜執行沒收時，追徵其價額。
    犯罪事實
一、林裕庭於民國108年10月間之某日，加入由陳雅琳（由本院
    另行審結）及真實姓名年籍不詳，通訊軟體微信暱稱「原子
    小金剛」等成年人所組成之三人以上、以實施詐術詐取他人
    財物為手段、具有持續性及牟利性，並屬結構性組織之詐欺
    集團（林裕庭所涉參與犯罪組織罪，業經臺灣高等法院高雄
    分院以109年度金上訴字第67、68、69號判決，針對其加入
    本件詐欺集團之參與犯罪組織犯行，論以組織犯罪防制條例
    第3條第1項後段之參與犯罪組織罪，上開判決並已判決確定
    ），負責依詐欺集團指示其持提款卡自特定人頭金融帳戶內
    提領詐得款項，再將詐得款項轉交與詐欺集團上游成員之工
    作（俗稱「車手」），嗣林裕庭參與上開犯罪組織期間，即
    與陳雅琳及上揭犯罪組織即詐欺集團之不詳成年成員，共同
    意圖為自己不法之所有，基於三人以上共同詐欺取財，及掩
    飾、隱匿特定犯罪所得去向及所在之洗錢犯意聯絡，先由詐
    欺集團之不詳成年成員自108年10月8日下午2時48分許起，
    假冒林虹妤之姪子，接續撥打電話及傳送訊息予林虹妤，佯
    稱急需借貸款項云云，致林虹妤陷於錯誤，而匯款至詐欺集
    團指定之人頭帳戶內（其匯入之人頭帳戶、時間、金額，詳
    見附表「匯入帳戶、時間及金額」欄所示），再由詐欺集團
    指派陳雅琳搭載林裕庭持其中簡俊麟所申辦台北富邦商業銀
    行帳號000000000000號帳戶提款卡，自前開簡俊麟人頭帳戶
    內提領共新臺幣（下同）17萬元之詐欺得款，並轉交與詐欺
    集團上游成員（林裕庭持簡俊麟人頭帳戶提款卡提領款項之
    時間、地點及金額，詳見附表編號1⑴「被告提領地點、時間
    、金額」欄所示），同時藉此製造金流斷點，隱匿各該筆詐
    欺所得財物之去向、所在，林裕庭並因此獲得所提領金額1％
    即1,700元之報酬。後因林虹妤發覺有異，報警處理，因而
    查悉上情。
二、案經林虹妤訴由高雄市政府警察局旗山分局報告臺灣橋頭地
    方檢察署檢察官偵查起訴及高雄市政府警察局苓雅分局報告
    臺灣高雄地方檢察署檢察官移送併辦。 
    理  由
一、按除被告所犯為死刑、無期徒刑、最輕本刑為3 年以上有期
    徒刑之罪或高等法院管轄第1審案件者外，於第273條第1 項
    程序進行中，被告先就被訴事實為有罪之陳述時，審判長得
    告知被告簡式審判程序之旨，並聽取當事人、代理人、辯護
    人及輔佐人之意見後，裁定進行簡式審判程序，刑事訴訟法
    第273條之1第1 項定有明文。本件被告林裕庭所犯係死刑、
    無期徒刑、最輕本刑為3年以上有期徒刑之罪或高等法院管
    轄第1審案件以外之罪，並於本院行準備程序時就被訴事實
    為有罪之陳述，而經本院合議庭依前揭規定，裁定改依簡式
    審判程序進行審理，是本件之證據調查，依刑事訴訟法第27
    3條之2規定，不受同法第159條第1項、第161條之2、第161
    條之3、第163條之1及第164條至第170條規定之限制，合先
    敘明。
二、認定犯罪事實所憑之證據及理由
　㈠上開犯罪事實，業據被告於警詢、偵訊、本院訊問程序、準
    備程序及審判程序均坦承不諱（見警卷第4頁至第6頁；併警
    卷第4頁；偵卷第65頁至第66頁；併偵卷第290頁至第293頁
    ；審金訴卷第102頁、第109頁；金訴卷第191頁、第469頁、
    第482頁、第487頁），核與證人即同案被告陳雅琳於警詢、
    偵訊及本院準備程序所述相符（見警卷第9頁至第10頁；併
    警卷第15頁；併偵卷第151頁、第303頁至第304頁；金訴卷
    第201頁），復有如附表所示之相關書證（詳見附表「相關
    書證」欄所示）在卷可參。足認被告之任意性自白與事實相
    符，洵堪採信。
　㈡按共同正犯之成立，祇須具有犯意之聯絡，行為之分擔，既
    不問犯罪動機起於何人，亦不必每一階段犯行，均經參與（
    最高法院34年上字第862 號判決意旨參照）；共同正犯之意
    思聯絡，不限於事前有所協議，其於行為當時，基於相互之
    認識，以共同犯罪之意思參與者，亦無礙於共同正犯之成立
    。其表示之方法，不以明示通謀為必要，即相互間有默示之
    合致，亦無不可。且共同正犯之意思聯絡，原不以數人間直
    接發生者為限，即有間接之聯絡者，亦包括在內。如甲分別
    邀約乙、丙犯罪，雖乙、丙間彼此並無直接之聯絡，亦無礙
    於其為共同正犯之成立（最高法院73年臺上字第1886號、77
    年臺上字第2135號、92年度臺上字第3724號判決意旨參照）
    。復按共同正犯之成立，有以共同犯意而共同實行犯罪構成
    要件之行為者，有以自己犯罪之意思，參與犯罪構成要件以
    外之行為者，亦有雖以幫助他人犯罪之意思而參與犯罪構成
    要件之行為者，有以自己犯罪之意思，事前同謀推由一部分
    實行犯罪之行為者。又共同正犯，係共同實行犯罪行為之人
    ，在共同意思範圍內，各自分擔犯罪行為之一部，相互利用
    他人之行為，以達其犯罪之目的，其成立不以全體均參與實
    行犯罪構成要件之行為為要件，其行為分擔，亦不以每一階
    段皆有參與為必要，倘具有相互利用其行為之合同意思所為
    ，仍應負共同正犯之責（最高法院99年度臺上字第1323號判
    決意旨參照）。查利用電話及通訊軟體假藉名義要求交付款
    項之詐欺取財案件，通常係一集團性之犯罪，該犯罪集團為
    逃避查緝，大多採分工方式為之，自聯絡被害人實施詐欺、
    由「車手」自被害人匯入款項之帳戶提領詐欺所得、再透過
    「收水」人員轉交與集團上游及分贓等階段，係須由多人縝
    密分工方能完成之集團性犯罪，若欠缺其中任何一成員之協
    力，將無法達成犯罪目的。本件既係由詐欺集團成員以電話
    及通訊軟體聯繫告訴人，要求告訴人交付款項，而對其實行
    詐術，嗣告訴人受詐欺陷於錯誤，將款項匯至詐欺集團指定
    帳戶，後被告即依該詐欺集團上游成員指示，持人頭帳戶之
    提款卡，將該等款項自該帳戶內領出後，再將款項轉交與同
    集團上游成員，堪認被告所參與之附表所示犯行，係與詐欺
    集團成員相互協助分工以遂行整體詐欺計畫。是被告就其所
    參與之犯行，雖未親自撥打電話或傳送訊息對告訴人實行詐
    術；且其於附表所示犯行中，與持有告訴人匯入詐欺集團所
    指定其他金融帳戶即附表編號1⑵⑶所示人頭帳戶之不詳車手
    ，亦未必認識或有所聯繫；然其對其個人在整體犯罪計畫中
    所扮演之角色、分擔之行為，以及詐欺集團可能分派不同組
    車手提領告訴人匯入之詐騙款項，並指派不同組收水人員向
    車手收取款項等節，均應有所認識，而知其他共同正犯將利
    用其參與之成果遂行犯行。揆諸前揭說明，被告就其所參與
    之附表所示之全部犯行，既在其等合同意思範圍以內，各自
    分擔犯罪行為之一部，相互利用他人之行為，以達其犯罪之
    目的，即應對於全部所發生之結果，負共同正犯之責。
　㈢綜上，本案事證明確，被告上開犯行，堪以認定，應予依法
    論科。 
三、論罪科刑 
　㈠構成要件說明
　1.違反洗錢防制法部分
    經查：本件告訴人受騙後係以匯款方式將款項匯入詐欺集團
    指定之人頭帳戶，詐欺集團再指示被告自特定人頭金融帳戶
    內提領詐得款項後，轉交與詐欺集團之成年成員，其等所為
    無非係為製造金流斷點，欲使司法機關難以溯源追查犯罪所
    得之蹤跡與後續犯罪所得持有者，則被告及所屬詐欺集團以
    此違背常情之交付贓款方式移轉特定犯罪所得，製造金流斷
    點，隱匿各該筆犯罪所得之去向、所在之行為，依前揭說明
    ，本案犯行自亦該當洗錢防制法第2條所規範之洗錢行為，
    而應論以同法第14條第1項之一般洗錢罪。
  2.此外，本案詐欺犯行，除被告以外，至少尚有陳雅琳、微信
    暱稱「原子小金剛」等成年人參與犯罪，而被告對此亦有所
    認知，足認本案係3 人以上共同對告訴人實行詐騙，應該當
    刑法第339條之4第1項第2款之「三人以上共同犯之」構成要
    件無訛。
　㈡核被告所為，係犯刑法第339條之4第1項第2 款之三人以上共
    同詐欺取財罪、洗錢防制法第14條第1項之一般洗錢罪。又
    臺灣高雄地方檢察署檢察官以109年度偵字第10030號移送併
    辦部分，與本案起訴部分為同一事實，自得移送併辦而由本
    院併予審判。另附表編號1所示告訴人歷次受騙匯款之金額
    中，其中附表編號1⑵⑶部分，雖均未經起訴書列入，然此些
    部分與起訴書已記載之部分，具有接續犯之實質上一罪關係
    （詳後述），均為起訴效力所及，復經本院於審判程序時提
    示相關證據，賦予被告辯解之機會，並對此部分事實及證據
    表示意見，亦無礙於被告防禦權之行使，本院自應併予審究
    。
　㈢被告與陳雅琳、微信暱稱「原子小金剛」及其等所屬其他詐
    欺集團成員，就犯罪事實欄所示犯行，有犯意聯絡及行為分
    擔，應論以共同正犯。
　㈣與被告共犯本案之詐欺集團成員多次撥打電話及傳送訊息詐
    欺告訴人及被告多次持前揭簡俊麟人頭帳戶之提款卡提領帳
    戶款項，而有多次製造金流斷點藉此隱匿詐欺所得財物之去
    向與所在之洗錢行為，然係利用告訴人誤認係姪子向其借款
    之同一機會及提領取得詐欺告訴人所得之同一行為目的，基
    於同一概括犯意，於密切接近之時間實施，侵害同一法益，
    均為接續犯，應論以單一之三人以上共同詐欺取財罪及一般
    洗錢罪。
　㈤被告係以一行為觸犯三人以上共同詐欺取財罪、一般洗錢罪
    ，為想像競合犯，應從一重之三人以上共同詐欺取財罪處斷
    。
　㈥按洗錢防制法第16條第2 項規定：「犯前二條之罪，在偵查
    或審判中自白者，減輕其刑」。經查，被告針對其在本案中
    擔任車手協助詐欺集團隱匿犯罪所得去向之洗錢犯行，於本
    院準備程序、審判程序均坦承不諱，業如前述，則其所犯之
    一般洗錢罪，原本已符合上開洗錢防制法減刑規定之要件。
    惟按刑法第55條關於一行為觸犯數罪名之想像競合犯從一重
    處斷規定，其立法目的在於對一行為作充分而不過分之評價
    ，以使行為人負與其罪責相當之刑罰，係採學理上之折衷處
    斷原則（或稱限制吸收原則），即以「重罪吸收原則」為主
    ，兼採「數罪組合原則」之體系，想像競合所犯輕罪之法定
    最輕本刑，除有刑法第55條但書關於對所犯重罪法定最輕本
    刑之封鎖作用外，在處斷上既為重罪所吸收，輕罪法律關於
    減輕或免除其刑之相關規定，尚無從執以減輕或免除所從一
    重論斷之重罪法定本刑，然所犯輕罪苟有其減免刑責事由，
    則非不得作為刑法第57條科刑輕重之審酌情狀。本案被告所
    犯從一重三人以上共同詐欺取財罪處斷後，依前揭說明，即
    無從再依輕罪（即一般洗錢罪）之減刑規定（即洗錢防制法
    第16條第2 項）予以減刑，而僅就此部分作為後述有利被告
    之量刑審酌。
　㈦爰審酌被告明知當前詐欺集團橫行，政府窮盡心力追查防堵
    ，且大眾傳播媒體亦屢屢報導民眾被詐騙之新聞，竟不思以
    己身之力，循正當途徑，賺取所需，為貪圖不法利益，致告
    訴人受有相當程度之財物損失，並使詐欺集團隱匿不法所得
    之去向及所在，實不可取；惟念及被告僅為詐欺集團中最底
    層之車手角色，所獲取之不法利益非鉅（詳後述），犯罪參
    與程度非深；兼衡其犯後就其所犯三人以上共同詐欺取財罪
    、一般洗錢罪均坦承不諱之犯後態度，迄今尚未賠償告訴人
    之損失或取得告訴人之諒解；暨審酌告訴人遭詐欺之金額及
    被告參與提領詐欺得款之金額，另考量被告高職肄業之智識
    程度，另案入監前受雇從事鋪大理石磚之工作、月薪2 萬多
    元、已婚，與父母、配偶及子女同住之生活狀況（見金訴卷
    第488頁，被告於本院審判程序所述）等一切情狀，量處如
    主文所示之刑。
四、沒收與否
  ㈠按洗錢防制法第18條第1 項前段規定「犯第14條之罪，其所
    移轉、變更、掩飾、隱匿、收受、取得、持有、使用之財物
    或財產上利益，沒收之」。而關於犯罪行為人犯洗錢防制法
    第14條之罪，其所掩飾之財物本身僅為洗錢之標的，難認係
    供洗錢所用之物，故洗錢行為之標的除非屬於前置犯罪之不
    法所得，而得於前置犯罪中予以沒收者外，既非本案洗錢犯
    罪之工具及產物，亦非洗錢犯罪所得，尤非違禁物，尚無從
    依刑法沒收規定予以宣告沒收，自應依上開第18條第1 項前
    段規定予以宣告沒收。且此規定係採義務沒收主義，祇要合
    於前述規定，法院即應為相關沒收之諭知，然該洗錢行為之
    標的是否限於行為人者始得宣告沒收，法無明文，實務上一
    向認為倘法條並未規定「不問屬於犯罪行為人與否均沒收」
    時，自仍以屬於被告所有者為限，始應予沒收，宜從有利於
    被告之認定。是上開洗錢防制法第18條所定應沒收之洗錢標
    的，應限於行為人所有始得宣告沒收。而被告持人頭帳戶提
    款卡所提領如附表所示共17萬元之款項，雖為本件洗錢之標
    的，然業經被告轉交予本件詐欺集團上游成員等情，經被告
    供稱明確（見警卷第6頁；併警卷第4頁；偵卷第66頁；併偵
    卷第291頁；金訴卷第194頁），自無從宣告沒收或追徵。
  ㈡按犯罪所得，屬於犯罪行為人者，沒收之，但有特別規定者
    ，依其規定；犯罪所得已實際合法發還被害人者，不予宣告
    沒收或追徵，刑法第38條之1第1 項、第5項分別定有明文。
    經查：被告因本案犯行取得1,700元之酬勞乙節，經其供承
    明確（見金訴卷第489頁），此款項即為其本案犯行之犯罪
    所得，該1,700 元雖未扣案，然既係被告本案犯罪之犯罪所
    得，依刑法第38條之1 第1項前段、第3 項規定，仍應宣告
    沒收，於全部或一部不能沒收或不宜執行沒收時，追徵其價
    額。
據上論斷，應依刑事訴訟法第273條之1第1項、第299條第1項前
段，洗錢防制法第14條第1項，刑法第11條前段、第339條之4第1
項第2款、第28條、第55條前段、第38條之1第1項前段、第3項，
刑法施行法第1條之1第1項，判決如主文。
本案經檢察官廖姵涵提起公訴，檢察官林恒翠移送併辦，檢察官
梁詠鈞到庭執行職務。
中　　華　　民　　國　　111 　年　　4 　　月　　22　　日
                  刑事第三庭    法　官  翁碧玲
以上正本證明與原本無異。　　　　　　　　　
如不服本判決應於收受送達後20日內向本院提出上訴書狀，並應
敘述具體理由；如未敘述上訴理由者，應於上訴期間屆滿後20日
內向本院補提理由書（均須按他造當事人之人數附繕本）「切勿
逕送上級法院」。
中　　華　　民　　國　　111 　年　　4 　　月　　22　　日
                                書記官  鄭珓銘
附錄本案論罪科刑法條
中華民國刑法第339條之4
犯第三百三十九條詐欺罪而有下列情形之一者，處一年以上七年
以下有期徒刑，得併科一百萬元以下罰金：
一、冒用政府機關或公務員名義犯之。
二、三人以上共同犯之。
三、以廣播電視、電子通訊、網際網路或其他媒體等傳播工具，
    對公眾散布而犯之。
前項之未遂犯罰之。
洗錢防制法第2條
本法所稱洗錢，指下列行為：
一、意圖掩飾或隱匿特定犯罪所得來源，或使他人逃避刑事追訴
    ，而移轉或變更特定犯罪所得。
二、掩飾或隱匿特定犯罪所得之本質、來源、去向、所在、所有
    權、處分權或其他權益者。
三、收受、持有或使用他人之特定犯罪所得。
洗錢防制法第14條
有第二條各款所列洗錢行為者，處7年以下有期徒刑，併科新臺
幣5百萬元以下罰金。
前項之未遂犯罰之。
前二項情形，不得科以超過其特定犯罪所定最重本刑之刑。
【附表】
編號 告訴人 匯入帳戶、時間及金額（新臺幣） 被告提領地點、時間、金額（新臺幣）   相關書證  1 林虹妤 ⑴簡俊麟台北富邦商業銀行帳號000000000000號帳戶108年10月9日中午12時38分許、17萬元 台北富邦商業銀行港都分行(設於高雄市○○區○○○路000號) 108 年10月9日下午5時30分許提款5萬元（2筆）、同日下午5時31分許提領5萬元。    彰化銀行旗山分行 （設於高雄市○○區○○路000號） 108年10月10日凌晨0時36分許提領2萬元。   ⑵何富田中華郵政股份有限公司局號0000000號帳號0000000號帳戶108年10月9日下午1時18分、20萬元 因何富田郵局帳戶於108年10月15日下午4時29分許列為警示帳戶，而未及提領，後詐欺得款19萬9,970元（扣除手續費30元），業經郵局圈存返還林虹妤。 （無證據證明被告持有該人頭帳戶提款卡）   ⑶簡慶翔中國信託商業銀行帳號000000000000號帳戶108年10月9日下午1時42分、15萬元 因簡慶翔中國信託帳戶於108年10月15日列為警示帳戶，而未及提領，後詐欺得款14萬1,878元，業經中國信託銀行圈存返還林虹妤。 （無證據證明被告持有該人頭帳戶提款卡）   *華南商業銀行匯款回條聯(見警卷第27頁) *林虹妤提供之LINE對話紀錄及通聯記錄（見 警卷第17頁至第21頁） *天瑞商業資訊有限公司之華南銀行帳戶之存 摺封面及內頁(見警卷第23頁至第24頁) *方眾甫之華南銀行帳戶之存摺封面及內頁(見警卷第25頁至第26頁) *台北富邦商業銀行股份有限公司延平分行10 8年11月1日北富銀延平字第1080000050號函 及檢附之簡俊麟台北富邦銀行帳戶之開戶基 本資料及交易明細（見警卷第53頁至第57頁） *中華郵政股份有限公司110年4月29日儲字第 1100114737號函及檢附之何富田郵局帳戶之開戶基本資料及客戶歷史交易清單(見金訴卷第239頁至第243頁） *中國信託商業銀行股份有限公司110年5月11 日中信銀字第110224839120690號函及檢附之簡慶翔中國信託帳戶之帳戶基本資料及交易明細(見金訴卷第245頁至第249頁） *中華郵政股份有限公司110年7月19日儲字第1100192092號函及檢附之何富田郵局帳戶『警示帳戶』剩餘款項返還申請暨切結書及匯款資料(見金訴卷第263頁至第267頁) *中國信託商業銀行股份有限公司110年7月23日中信銀字第110224839171948號函及檢附之簡慶翔中國信託帳戶警示帳戶剩餘款項返還申請暨切結書（見金訴卷第273頁至第275頁) *新竹縣政府警察局新湖分局山崎派出所受理詐騙帳戶通報警示簡便格式表、金融機構聯防機制通報單(見併警卷第60頁至第68頁) *108年10月9日提領款項之地點（見併警卷第28頁） *提款畫面（見併警卷第32頁至第34頁；警卷第41頁至第45頁） *陳雅琳駕駛之車牌號碼000-0000號自小客車之車輛詳細資料報表（見警卷第91頁）      *林裕庭、陳雅琳提領詐欺得款一覽表（見警卷第51頁）